【裁判字號】    99,訴,866
【裁判日期】    990708
【裁判案由】    塗銷所有權移轉登記等
【裁判全文】
臺灣板橋地方法院民事判決               99年度訴字第866號
原      告  台新國際商業銀行股份有限公司
法定代理人  甲○○
訴訟代理人  丁○○
            戊○○
被      告  丙○○
被      告  己○○
訴訟代理人  施嘉鎮律師
複代理人    乙○○
上列當事人間請求塗銷所有權移轉登記等事件，經本院於民國99
年6月24日言詞辯論終結，判決如下：
    主  文
原告之訴駁回。
訴訟費用由原告負擔。
    事實及理由
一、程序方面
    本件被告丙○○未於言詞辯論期日到場，核無民事訴訟法第
    386條各款所列情形，爰依原告聲請，由其一造辯論而為判
    決。
二、原告主張：被告丙○○於民國93年8月間向原告申請卡號000
    0000000000000現金卡，信用額度為新臺幣（下同）5萬元，
    至93年9月10日止欠款約5萬元，繳款正常。嗣原告於93年10
    月提高其信用額度為30萬元，惟被告丙○○竟自93年10月5
    日起即繳款逾期，迄今已積欠本金56萬4,620元、利息27萬
    1,481元，共計56萬4,620元未給付。又被告丙○○竟先於93
    年9月10日以夫妻贈與為原因，將其所有坐落臺北縣新莊市
    ○○段第825地號土地（應有部份1/5）及其上建號第1567
    號建物（全部；門牌號碼臺北縣新莊市○○路266巷8號2樓
    ）（下稱系爭不動產）無償贈與被告己○○，並辦妥所有權
    移轉登記。觀諸被告丙○○於移轉系爭不動產予被告己○○
    後，隨即於同年10月5日開始逾期繳款，已明顯陷入財務困
    難，兩者時間具緊密性，顯為蓄意害及原告債權之行為。而
    被告丙○○當時另積欠地下錢莊債務300萬元，尋求被告己
    ○○協助清償，並將系爭不動產移轉登記予被告己○○，顯
    見被告己○○亦明知被告丙○○債務纏身且已無資力，脫產
    意圖明顯，被告間前開無償贈與之債權及物權行為，顯然害
    及原告之債權。另原告於99年1月25日始知悉被告丙○○所
    有之系爭不動產已不在其名下，經調閱不動產異動索引發現
    其已移轉予被告己○○，隨即於99年3月8日起訴，並無逾除
    斥期間。爰依民法第244條第1項規定訴請撤銷之，併依同法
    條第4項規定，請求被告己○○塗銷已為移轉登記，以回復
    原狀等情。併為聲明：(一)被告丙○○、己○○間就系爭不動
    產於地政事務所所為贈與之債權行為及93年9月10日所為所
    有權移轉之物權行為，均應予撤銷。(二)被告己○○就系爭不
    動產於93年9月10日在地政事務所以贈與原因所為之所有權
    移轉登記，應予塗銷。
三、被告丙○○未於言詞辯論期日到場，亦未提出書狀作何聲明
    或陳述。被告己○○則以：被告丙○○於93年9月10日雖積
    欠原告約5萬元之債務，惟斯時並無逾期狀況。嗣被告丙○
    ○雖於93年10月5日後有遲誤繳款情事，然僅1、2日，顯與
    原告主張被告丙○○已陷入財務困難之情不符，此由原告明
    知被告丙○○於93年10月5日有遲延情事，仍自93年10月起
    陸續調高被告丙○○信用額度至30萬元可明。遑論，被告丙
    ○○於93年10月間郵局帳戶中均維持有20餘萬元現金存款，
    縱認其確有減少資產移轉系爭不動產予被告己○○之贈與行
    為，然依當時資力，並無害於總債權（於移轉時，被告丙○
    ○除負欠原告約5萬元債務外，別無其他負債債。）之共同
    擔保，亦無其他使債權不能獲清償之情形。換言之，被告丙
    ○○移轉系爭不動產當時並無財務困難，且以其當時財產確
    足以清償積欠原告之現金卡債務，洵無藉由移轉房屋所有權
    脫免清償責任之必要，原告應對被告確有損及債權之行為負
    舉證之責。退步言之，縱認原告有撤銷權存在，然原告於95
    年2月6日起，已可知悉被告丙○○之經濟出現不良狀況且打
    入呆帳待執行，竟遲至99年3月8日始提起本件訴訟，顯已逾
    越民法第245條所定之1年除斥期間等語置辯。並為答辯聲明
    ：駁回原告之訴。
四、兩造不爭執之事項：
  (一)被告丙○○於93年8月間向原告申請現金卡，信用額度為5萬
    元，至93年9月10日欠款約5萬元。原告於93年10月提高被告
    丙○○信用額度為30萬元，被告丙○○於93年10月5日後即
    逾期繳款，迄今已積欠本金29萬3,139元、利息27萬1,481元
    ，共計56萬4,620元未給付等情，並有現金卡申請書及約定
    書影本、債權金額計算書各1紙在卷可佐。
  (二)被告丙○○所有系爭不動產，以「夫妻贈與」為登記原因（
    原因發生日期93年8月30日），於93年9月10日移轉登記予被
    告己○○；被告己○○則於94年10月14日以系爭不動產為抵
    押物，向彰化商業銀行股份有限公司借款，並設定最高限額
    抵押權250萬元等情，有土地及建物登記謄本1份在卷可查。
  (三)被告丙○○所有之新莊郵局帳戶於93年10月2日尚有20萬0,
    809元之存款，於93年10月11日增加為22萬5,809元等情，並
    有郵政存簿儲金儲金簿附卷可考。
  (四)卷附中華電信股份有限公司數據通信分公司99年5月31日數
    府三字第0990000545號函（含附件）、關貿網路股份有限公
    司99年6月1日關貿政字第09980435號函為真正。依其所載內
    容查無原告曾於93年9月10日至98年4月10日期間申請系爭土
    地電子謄本等情。
  (五)原告提出其與被告己○○電話錄音譯文形式為真正（詳本院
    卷第63頁）。
五、按債務人所為之無償行為，有害及債權者，債權人得聲請法
    院撤銷之。債權人依第1項或第2項之規定聲請法院撤銷時，
    得並聲請命受益人或轉得人回復原狀。但轉得人於轉得時不
    知有撤銷原因者，不在此限；民法第244條第1項、第4項定
    有明文。次按債權人得依民法第244條規定行使撤銷權，以
    其債權於債務人為詐害行為時，業已存在者為限（最高法院
    62年台上字第2609號判例意旨參照）。又債務人之行為有害
    及債權之事實，必須於行為時存在，倘債務人於行為時仍有
    足以清償債務之財產，僅因日後之經濟變動，致其財產減少
    不足清償債務者，尚難認其行為係有害及債權之行為。（最
    高法院92年台上字第821號裁判要旨可資參照）。查：
  (一)系爭不動產既於93年9月10日經被告丙○○以「夫妻贈與」
    為原因移轉登記予被告己○○，前開行為自屬被告丙○○以
    財產為目的所為無償法律行為。
  (二)又被告丙○○於93年9月10日無償贈與系爭不動產予被告己
    ○○時，承前述，至多僅負欠原告5萬元債務。按諸前開判
    例意旨，本件原告所得主張受詐害之債權，自以5萬元為限
    。即原告主張：其共有56萬4,620元債權受損害云云，並無
    足採。再觀諸被告所提出存摺影本，被告丙○○於93年10月
    間於個人郵局帳戶內均維持有20萬元以上存款之財產，明顯
    高於斯時對原告負欠之債務。準此，單執被告丙○○於93年
    9月10日所負欠原告之債務，並無法認為其處分系爭不動產
    之行為已害及原告債權。
  (三)即本件除原告證明被告丙○○於93年9月10日另有負欠他筆
    債務，併加計負欠原告5萬元債務後，前開現金資產已低於
    總負債等情，否則難認為被告丙○○前開無償行為已害及原
    告債權。而關此部分，固據原告提出電話錄音譯文1份，並
    主張：由其內容可知悉當時被告丙○○另負欠地下錢莊300
    萬元等情。然為被告己○○所否認，辯以：93年間被告丙○
    ○除負欠原告5萬元債務外，並未積欠其他債務，錄音內容
    並無承認當時另有積欠地下錢莊300萬元等語。經查前開電
    話錄音譯文其內容乃謂：原告「那你請你先生出面，房子是
    誰的，你們自己也很清楚，那當初你們離婚，後來你房子才
    去跟銀行做借貸…」；被告己○○「借貸的事我也是還他地
    下錢莊的錢300萬」；原告「你講到重點，他已經有債務才
    把房子過戶給你…」；被告己○○「沒有，那時候93年還沒
    有貸款」等情（詳本院卷第63頁）。則由其內容至多僅得證
    明被告丙○○曾有300萬元地下錢莊之債務，然就該筆債務
    實際成立之時間與系爭不動產移轉行為有何關聯一節既均語
    焉不詳，本難單執前開譯文內容遽為被告丙○○移轉系爭不
    動產時已存在此筆300萬元債務之佐（承前述，被告己○○
    係於94年10月間才以系爭不動產為擔保品向銀行抵押借款，
    縱如譯文所稱前開抵押借款之目的為清償被告丙○○300萬
    元地下錢莊債務，該300萬元債務或可能發生於94年間，尚
    無足逕為其定發生於93年9月10日以前之推斷。），此外，
    原告並未再提出其餘證據以供本院審酌，經本院調查結果，
    認原告前開主張並無可採。
六、綜上所述，原告既無法舉證證明被告丙○○將系爭不動產贈
    與被告己○○之債權及物權行為害及原告之債權，則其本於
    民法第244條第1項規定訴請撤銷被告間就系爭不動產無償贈
    與之債權及物權行為；及本於同法條第4項規定，請求被告
    己○○塗銷已為移轉登記，以回復原狀，均無理由，應予駁
    回。
七、本件判決事證基礎已臻明確，兩造其餘主張、陳述及所提證
    據，暨攻擊、防禦方法，經本院審酌後，認與判決結果已無
    影響，爰不再一一論述，併予敘明。
結論：原告之訴為無理由，依民事訴訟法第385條第1項前段、第
78條，判決如主文。
中    華    民    國    99    年    7     月    8    日
                  民事第一庭    法  官  黃信滿
以上正本係照原本作成
如對本判決上訴，須於判決送達後20日內向本院提出上訴狀
中    華    民    國    99    年    7     月    8     日
                                書記官  莊琬婷

司法院資訊處製作；財團法人民間司法改革基金會備份。
